臺灣高等法院民事判決　　　　　　　　　 94年度上字第624號
上　訴　人　癸○○○
　　　　　　丁○○
　　　　　　乙○○
參　加　人　丑○○
　　　　　　辛○○
兼前　三人
訴訟代理人　子○○
參　加　人　壬○○
被　上訴人　法務部行政執行署新竹行政執行處
法定代理人　戊○○
訴訟代理人　甲○○
　　　　　　庚○○
被上訴人　　財政部台灣省北區國稅局新竹市分局
法定代理人　丙○○
訴訟代理人　己○○
上列當事人間第三人異議之訴事件，上訴人對於中華民國93年4
月21日臺灣新竹地方法院92年訴字第867號第一審判決提起上訴
，經本院於94年11月22日言詞辯論終結，判決如下：
    主  文
上訴駁回。
第二審訴訟費用由上訴人負擔。
    事實及理由
一、被上訴人財政部台灣省北區國稅局新竹市分局之法定代理人
    原為蘇敏硬，於本院審理中變更為丙○○，有財政部臺灣省
    北區國稅局民國（下同）94年 1月13日北區國稅人字第0940
    016537號令影本乙份可證。茲據其具狀聲明承受並續行訴訟
    ，核無不合，先予敘明。
二、本件上訴人起訴主張：(一)上訴人丁○○所有門牌號碼新竹市
    ○○里○○路147號、新竹市○○里○鄰○○路157巷12 號未
    辦保存登記房屋，係由上訴人丁○○與配偶即訴外人子○○
    共同出資興建，惟當時並未辦理房屋所有權第一次登記，嗣
    訴外人子○○於89年 8月13日無償贈與上訴人丁○○其共有
    之部分；另上訴人乙○○所有門牌號碼新竹市○○里 ○鄰○
    ○街164號、新竹市○○里 ○鄰○○街168號未辦保存登記房
    屋，為其配偶即訴外人丑○○於90年6月5日無償贈與；又上
    訴人癸○○○所有，門牌號碼新竹市○○路 186號未辦保存
    登記房屋，係上訴人癸○○○與其長子即訴外人辛○○繼承
    自被繼承人蘇繼樑之遺產，並由訴外人辛○○無償贈與上訴
    人癸○○○。前揭房屋（下稱系爭房屋）之無償贈與均分別
    於92年9月26日、92年9月29日經原法院公證處認證，並均已
    完納契稅，由新竹市稅捐稽徵處依法更正納稅義務人為上訴
    人，是上訴人為系爭房屋之系爭所有人。(二)被上訴人法務部
    行政執行署新竹行政執行處（下稱新竹行政執行處）於92年
     9月23日函新竹市地政事務所，以子○○、丑○○、辛○○
    為義務人，將上訴人所有系爭房屋辦理查封登記，其查封範
    圍與上訴人受贈房屋面積不符，且被上訴人新竹行政執行處
    所查封之新竹市○○段158、160建號，其門牌號碼分別為新
    竹市○○街190、194號，與上訴人乙○○所有之新竹市○○
    街164、168號不符。(三)被上訴人財政部台灣省北區國稅局新
    竹市分局（下稱新竹國稅局）於82年 7月16日就上訴人公公
    即訴外人蘇木榮之遺產繼承事件，作成遺產稅額核定並科處
    罰鍰，並於87年 2月16日移送執行，惟被上訴人新竹國稅局
    核定遺產稅及罰緩之行政處分，業據參加人提起行政救濟，
    經行政院於89年11月15日以台89訴字第 32516號再訴願決定
    ，撤銷命原處分機關另為處分之原訴願決定，並為臺北高等
    行政法院90年度訴字第 164號判決維持，被上訴人新竹國稅
    局嗣以92年 2月21日北區國稅竹市1字第09210006996號函，
    就財政部臺灣省北區國稅局訴願撤銷重核復查決定書之重核
    決定通知參加人，其中就原核定維持之遺產稅額部分，因尚
    繫屬臺北高等行政法院而未確定，故就重核部分不再發單，
    俟全案行政救濟程序確定後再發單，被上訴人新竹國稅局並
    未依法核課發單，並無執行名義，其執行行為自屬違法，爰
    提起本訴訟，請求判決依法撤銷被上訴人新竹行政執行處90
    年度遺稅執特專字第78號強制執行程序。參加人以：參加人
    並非系爭房屋之所有人，被上訴人查封錯誤應予撤銷。
三、被上訴人新竹行政執行處則以：系爭房屋皆未辦理保存登記
    ，被上訴人新竹行政執行處僅形式上就財產之外觀認定是否
    為義務人之財產，至若該財產所有權誰屬等實體問題，並非
    執行機關所得審認。依據被上訴人新竹國稅局於92年9月8日
    陳報之建物稅籍資料，推定該等建物所有權為被上訴人新竹
    行政執行處九十年度遺稅執特專字第78號執行事件之義務人
    即訴外人子○○、丑○○、辛○○所有，而為強制執行。執
    行機關既無就實體權利審酌之權限，自應由主張有排除強制
    執行權利之第三人，提起異議之訴。依強制執行法第十五條
    規定，第三人異議之訴應以債權人或債務人為被告，被上訴
    人新竹行政執行處為行政執行機關，雖地政機關誤登記為新
    竹市○○段1754、1784、1786、1792、1794、1798、1799、
    1847地號、新竹市○○段158、160建號查封登記之債權人，
    惟被上訴人新竹行政執行處並非上訴人之債權人，亦非債務
    人，對於第三人異議之訴並無當事人之適格，是上訴人以被
    上訴人新竹行政執行處為第三人異議之訴之被上訴人，為無
    理由等語置辯。被上訴人新竹國稅局則以：上訴人雖主張其
    為系爭房屋之所有人，惟經被上訴人新竹國稅局向新竹市稅
    捐稽徵處查明，系爭房屋納稅義務人於查封當時確為訴外人
    子○○、丑○○、辛○○。又依上訴人所提之房屋贈與契約
    所載之贈與人，與前述納稅義務人相同，是移送強制執行之
    資料並無違誤。至上訴人癸○○○主張係因繼承取得門牌號
    碼新竹市○○路186號房屋部分，經向新竹市地政事務所查
    詢，前開房屋於繼承事由發生時乃係由訴外人辛○○取得全
    部，上訴人癸○○○就該房屋並未因繼承取得權利。又本件
    上訴人雖主張就前開房屋已因原所有權人贈與而取得，惟前
    開房屋並未辦理保存登記，無從辦理所有權移轉登記，是上
    訴人並未取得所有權，即無依據強制執行法第15條規定，排
    除強制執行之權利，上訴人對被上訴人新竹國稅局提起本件
    第三人異議之訴，為無理由等語置辯。
四、原審對於上訴人之請求，判決上訴人全部敗訴，上訴人聲明
    不服，提起上訴，求為廢棄原判決後開不利於上訴人部分，
    並求為命依法撤銷被上訴人新竹行政執行處90年度遺稅執特
    專字第78號強制執行程序。被上訴人則求為判決駁回上訴。
五、上訴人起訴主張：系爭未經保存登記之房屋係由訴外人子○
    ○、丑○○及辛○○分別於89年 8月13日、90年6月5日、91
    年3月25日贈與上訴人，並於92年9月26日、29日經原法院公
    證處認證，於同日簽立「土地使用契約書」，並已完納契稅
    ，由新竹市稅捐稽徵處依法更正納稅義務人為上訴人，嗣被
    上訴人新竹行政執行處於92年 9月23日函新竹市地政事務所
    ，以子○○、丑○○、辛○○為義務人，將系爭新竹市○○
    路157巷12號、中正路147號、北大路186號、北門街164號、
    北門街 168號等建物辦理查封登記之事實，業據上訴人提出
    之房屋贈與書、土地使用契約書、契稅繳款書、建物登記簿
    謄本影本等為證（見原法院卷第11至26頁），且為被上訴人
    所不爭執，堪信為真實。
六、按「第三人就執行標的物有足以排除強制執行之權利者，得
    於強制執行程序終結前，向執行法院對債權人提起異議之訴
    。如債務人亦否認其權利時，並得以債務人為被告」，強制
    執行法第15條定有明文。次按強制執行法第15條，所謂就執
    行標的物有足以排除強制執行之權利者，係指對於執行標的
    物有所有權、典權、留置權、質權存在情形之一者而言。占
    有，依民法第 940條之規定，不過對於物有事實上管領之力
    ，自不包含在內，最高法院著有44年台上字第 721號判例。
    經查：
  (一)未經保存登記之門牌號碼新竹市○○里○○路 147號房屋，
    其起造人為訴外人子○○；而未經保存登記之門牌號碼新竹
    市○○里○鄰○○路 157巷12號房屋，係自法院拍賣購得，
    因房子壞掉會漏水，子○○僅將房子修建而已，起造人係原
    來更早的人等語，業據證人子○○證述明確（見原院卷第10
    8頁至第109頁），上訴人丁○○於起訴狀亦自承前開二建物
    係其配偶子○○所贈與，有異議之訴狀及房屋贈與書可證（
    見原審卷卷1第4頁、第11頁）。子○○修補新竹市○○里○
    鄰○○路 157巷12號房屋之行為並非原始起造行為，無法原
    始取得該建物之所有權，故上訴人丁○○雖因訴外人子○○
    贈與前揭房屋，然因未經保存登記房屋無法辦理所有權移轉
    登記，故僅取得前揭房屋之事實上處分權，而未取得所有權
    ，揆諸前開說明，自不得提起第三人異議之訴。況「強制執
    行法第15條所定第三人異議之訴，以排除執行標的物之強制
    執行為目的，故同條所謂強制執行程序終結，係指對於執行
    標的物之強制執行程序終結而言，對於執行標的物之強制執
    行程序如已終結，則雖因該執行標的物之賣得價金不足抵償
    執行名義所載債權之全部，致執行名義之強制執行程序尚未
    終結，第三人亦不得提起異議之訴，對於執行標的物之強制
    執行程序，進行至執行名義所載債權之全部或一部，因對於
    執行標的物之強制執行達其目的時，始為終結，故執行標的
    物經拍賣終結而未將其賣得價金交付債權人時，對於該執行
    標的物之強制執行程序，不得謂已終結，第三人仍得提起異
    議之訴，但已終結之拍賣程不能依此項異議之訴有理由之判
    決予以撤銷」，司法院院字第2776號解釋著有明文。系爭新
    竹市○○路147號及新竹市○○路157巷12號之建物，業經執
    行法院拍賣完畢、繳足價金，並發給權利移轉證書，有不動
    產利移轉證書可證（見法務部行政執行署新竹行政執行處90
    年度遺稅執特專字第78號事件執行卷卷 4），其強制執行程
    序業已終結，上訴人丁○○對該二建物提起第三人異議之訴
    ，請求撤銷拍賣程序，亦於法不合，併予敘明。
  (二)上訴人乙○○自認：未辦保存登記，門牌號碼新竹市○○里
    ○鄰○○街164號、新竹市○○里○鄰○○街168號房屋，均係
    百年老屋，不知何人係起造人等語（見原審卷第110頁），
    系爭建物因違章建築無法登記，上訴人乙○○無從因贈與取
    得所有權，故上訴人乙○○主張因贈與契約而自訴外人丑○
    ○繼受前開建物（見原審卷第15頁），亦無法取得所有權，
    揆諸前開說明，上訴人乙○○自不得提起第三人異議之訴。
  (三)上訴人癸○○○自認：未辦保存登記門牌號碼新竹市○○路
     186號房屋，其起造人為訴外人蘇繼樑（78年12月26日死亡
    ），並於80年8月1日由訴外人辛○○單獨繼承等情，有80年
    8月1日之遺產分割協議書可參（見原審卷第110頁、第195至
    第 199頁）。訴外人辛○○將該屋贈與上訴人癸○○○，上
    訴人癸○○○並繳納贈與契稅及變更前開房屋稅之納稅義務
    人為癸○○○，有房屋贈與書、契稅繳款書、房屋稅繳款書
    影本可證（見原審卷第18頁至第20頁、本院93年上字第 552
    號卷卷 1第29頁）。從而，上訴人癸○○○自訴外人辛○○
    處所受贈取得者，並非房屋所有權，而係事實上處分權（最
    高法院80年度台上字第2516號判決參照），自不得提起第三
    人異議之訴。雖上訴人癸○○○於原審判決其敗訴後，於本
    院另外提出80年8月10日、92年10月1日之遺產分割協議書，
    該二遺產分割協議書將系爭建物分給上訴人癸○○○繼承，
    有遺產分割協議書可證（見本院93年上字第552號卷卷1第46
    頁、 105頁），參加人辛○○、壬○○亦附和其詞（見本院
    93年上字第552號卷卷 1第174頁）。惟查：第一張遺產分割
    協議書簽訂於80年8月1日，繼承人無特殊原因，為何於 9天
    後之80年 8月10日即變更分割協議？復於十多年後之92年10
    月 1日再度變更？實與常情不符；原審係93年4月7日言詞辯
    論終結（見原審卷第186頁至第188頁），80年 8月10日、92
    年10月 1日之遺產分割協議書如果確係存在，何以上訴人癸
    ○○○於原審言詞辯論終結前未主張，亦未提出，於受敗訴
    判決後，始於本院提出？該80年8月10日及92年10月1日之遺
    產分割協議書，應係臨訟事後製作，顯不可採。上訴人癸○
    ○○主張因遺產分割取得未辦保存登記門牌號碼新竹市○○
    路186號房屋之所有權，自不足取。
  (四)上訴人以被上訴人新竹行政執行處為第三人異議之訴之被告
    ，按行政執行，第三人就執行標的物有足以排除強制執行之
    權利者，得向普通法院提起第三人異議之訴，行政執行法第
    26條、行政執行法施行細則第18條、行政訴訟法第 307條固
    有明文，惟第三人異議之訴，應以債權人或債務人為被告，
    其當事人始適格。被上訴人新竹行政執行處為執行機關，雖
    地政機關誤將其登記為上訴人土地、建物之債權人，然此為
    明顯錯誤，被上訴人新竹行政執行處並不因而成為該執行事
    件之債權人，亦非債務人，是上訴人將不具當事人適格之被
    上訴人新竹行政執行處列為第三人異議之訴之被告，為無理
    由，應予駁回。
七、雖上訴人又以：(一)被上訴人新竹國稅局無執行名義而為強制
    執行；(二)被上訴人新竹行政執行處就新竹市○○段158、160
    建號建物查封錯誤云云。惟查：
  (一)依行政執行法第9條第1項規定，利害關係人對執行命令得於
    執行程序終結前，向執行機關聲明異議，故行政執行之執行
    名義是否存在，應依異議程序解決，並非本件第三人異議之
    訴審理之範圍，從而，上訴人之主張並不可採。又參加訴訟
    人子○○等業對上開遺產稅之行政執行事件執行名義是否存
    在乙節多次於執行程序中聲明異議，業經法務部行政執行署
    92年7月22日92年度署聲議字第345號決定書、同署92年12月
    17日92年度署聲議字第 582號決定書駁回在案，有該決定書
    影本可證（見本院前開552號卷卷2第15頁至第21頁、原審卷
    第146頁至第149頁），併予敘明。
  (二)強制執行以實際查封之不動產為準。被上訴人新竹行政執行
    處依據土地、建物登記謄本，查封債務人即訴外人丑○○所
    有之新竹市○○段1784、1794、1786、1792、1798、1799地
    號土地，及其上之158、160建號地上建物，雖同段158、160
    建號地上建物之門牌號碼與建物登記謄本記載不符，惟被上
    訴人新竹行政執行處所查封者，係實際坐落於前揭地號土地
    上之建物，亦即門牌號碼新竹市○○街164、168號之房屋（
    暫編建號分別為158、160號，建物謄本所載門牌號碼分別為
    新竹市○○街第190、194號），有法務部行政執行署新竹行
    政執行處90年度遺稅執特專字第78號卷、被上訴人新竹行政
    執行處查封公告、土地、建物登記謄本、查封現場照片六張
    可參（見原審卷第203之 1至203之10頁），故上訴人之主張
    ，並無可採。
八、綜上所述，上訴人提起第三人異議之訴，為無理由，應予駁
    回。原審為上訴人敗訴之判決，並無不合。上訴意旨指摘原
    判決不當，求予廢棄改判，為無理由，應予駁回。
九、本件事證已臻明確，兩造其餘攻擊、防禦方法及未經援用之
    證據，經本院審酌後認對判決結果不生影響，爰不一一論列
    ，附此敘明。
十、據上論結，本件上訴為無理由，依民事訴訟法第449條第1項
    、第78條、第85條第1項前段，判決如主文。
中　　華　　民　　國　　94　　年　　12　　月　　6 　　日
                        民事第十二庭法　官　鄭雅萍
                                    法  官　吳謀焰
                                    法  官　林恩山
正本係照原本作成。
如不服本判決，應於收受送達後20日內向本院提出上訴書狀，其
未表明上訴理由者，應於提出上訴後20日內向本院補提理由書狀
（均須按他造當事人之人數附繕本）上訴時應提出委任律師或具
有律師資格之人之委任狀；委任有律師資格者，另應附具律師資
格證書及釋明委任人與受任人有民事訴訟法第 466條之一第一項
但書或第二項（詳附註）所定關係之釋明文書影本。
中　　華　　民　　國　　94　　年　　12　　月　　8 　　日
　　　　　　　　　　　　　　　　　　書記官　周淑靜
附註：
民事訴訟法第四百六十六條之一（第一項、第二項）：
對於第二審判決上訴，上訴人應委任律師為訴訟代理人。但上訴
人或其他法定代理人具有律師資格者，不在此限。
上訴人之配偶、三親等內之血親、二親等內之姻親，或上訴人為
法人、中央或地方機關時，其所屬專任人員具有律師資格並經法
院認為適當者，亦得為第三審訴訟代理人。
